【裁判字號】    97,台上,1797
【裁判日期】    970828
【裁判案由】    給付工程款
【裁判全文】
最高法院民事判決            九十七年度台上字第一七九七號
上  訴  人  堯舜營造有限公司
法定代理人  戊○○
訴訟代理人  張豐守律師
被 上訴 人  甲○○
            乙○○
            丁○○
共      同
訴訟代理人  劉榮滄律師
被 上訴 人  丙○○
訴訟代理人  林政德律師
上列當事人間請求給付工程款事件，上訴人對於中華民國九十五
年十月三十一日台灣高等法院台中分院第二審判決（九十五年度
建上字第九號），提起上訴，本院判決如下：
    主  文
原判決廢棄，發回台灣高等法院台中分院。
    理  由
本件上訴人主張：伊於民國八十九年七月間分別承攬被上訴人甲
○○、乙○○、丙○○、丁○○各坐落南投縣南投市○○街三二
○、三二二、二八八之五號、同市鄉二五五巷之住宅新建工
程，約定工程款依序為新台幣（下同）五百二十四萬三千元、四
百六十萬七千六百元、三百五十六萬一千四百七十元、一千零三
十一萬六千元；嗣丁○○部分因變更施工項目，工程款變更為八
百三十八萬七千四百九十二元。伊已依約完工，被上訴人雖支付
部分工程款，惟其工程均有追加或減少項目，經結算後，甲○○
、乙○○、丙○○、丁○○各尚欠工程款一百四十七萬四千三百
八十五元、一百九十萬八千八百六十三元、一百七十四萬三千五
百零三元、二百五十二萬五千四百二十二元未付等情，爰依承攬
及不當得利（追加工程部分）之法律關係，求為命各該被上訴人
分別如數給付並均加計法定遲延利息之判決。
被上訴人甲○○則以：上訴人承攬系爭工程，均未按期施工及完
工，且無追加減工程，嗣因上訴人無法按期施作，雙方乃合意未
施作部分由伊自行僱工施作，就上訴人施作部分伊已付款完畢。
又系爭工程自九十一年八月一日起即由伊自行施作，如伊尚欠餘
款，上訴人自該時起即得請求，其遲至九十四年一月三日始提起
本件訴訟，已逾二年之時效期間；被上訴人乙○○以：伊均按期
付款，未有遲延。依工程比例，伊工程結算金額為三百十六萬三
千四百七十元，並未變更或追加工程。伊已付款二百六十九萬六
千元，而上訴人逾期三百十一天，依合約應罰款四十九萬零三百
三十七元，再扣除排水管修繕等費用，上訴人尚應退還伊二十三
萬六千七百八十五元，伊已無付款義務，況上訴人之請求權亦罹
於二年時效；被上訴人丙○○以：上訴人向伊保證至遲於九十一
年十二月三十一日全部完工交屋，惟屆期仍未完工，係伊自行僱
工完成，自無付款義務。上訴人於九十一年十二月中旬停工，已
施作部分之工程款，應自停工之時起算請求權時效，其請求權已
消滅；被上訴人丁○○以：伊均按工程進度給付工程款，並無遲
延。依工程比例及工程實作項目結算，伊之工程款僅六百四十八
萬三千四百六十元，已付款六百六十九萬一千四百元，再加上上
訴人逾期五百四十二天之罰款一百零四萬零五百九十五元、外牆
傾斜修繕十五萬元及伊墊付之九萬五千三百八十元，上訴人尚應
退還伊一百四十九萬三千九百十五元。且伊已於九十一年五月初
入住，系爭工程款之請求權時效應自斯時起算，迄至上訴人提起
本件訴訟，已逾二年各等語，資為抗辯。
原審維持第一審所為上訴人敗訴之判決，駁回其上訴，無非以：
上訴人於八十九年七月間分別承攬被上訴人甲○○、乙○○、丙
○○、丁○○各坐落南投縣南投市○○街三二○、三二二、二八
八之五號、同市鄉二五五巷之住宅新建工程，約定工程款依
序為新台幣（下同）五百二十四萬三千元、四百六十萬七千六百
元、三百五十六萬一千四百七十元、一千零三十一萬六千元。而
兩造分別訂立之工程合約書，均約定被上訴人應依工程期別給付
工程款，關於各建物最後施工之時間為何，兩造雖各執一詞，惟
依工程合約第六條約定，甲○○、乙○○、丁○○之工程均於八
十九年七月二十日開工，三百個工作天取得使用執照，並於取得
使用執照後一個月內完工交屋；嗣甲○○、乙○○同意展期，約
定新工期自九十年四月十五日起，一百二十個工作天取得使用執
照，並於取得使用執照後一個月內完工交屋。丁○○部分雖變更
設計，然工期未另外約定。至於丙○○部分則於八十九年七月二
十九日開工，原約定一百八十個工作天取得使用執照，嗣又於九
十一年十月十日訂立協議書展期，約定於九十一年十二月三十一
日前完工。依兩造間之上開約定，系爭工程至遲應於取得使用執
照時完工，而除丁○○係於九十一年四月二十四日取得使用執照
外，其餘被上訴人均於同年五月十四日取得使用執照，足見系爭
工程無論係由上訴人完成或由被上訴人自行僱工完成，於取得上
開使用執照時均已全部完工，否則被上訴人根本無法取得使用執
照，進而遷入居住。縱於取得使用執照後，上訴人就追加、變更
工程仍有施作，然就丙○○部分，上訴人自認其於九十一年十二
月二十日即停工；就丁○○部分，依上訴人聲請訊問之證人劉燕
清所證，上訴人最後一次施作日期係九十一年十二月間。其雖稱
於九十二年一月下旬、九十二年四月五日仍分別派工為甲○○、
乙○○整修瑕疵、清理排水溝阻塞云云，惟此均屬工程事後之修
補、清理，尚難認係系爭工程之最後施作日期。上訴人既未能證
明其於上開期日仍就被上訴人之工程為施作，則甲○○、乙○○
、丁○○辯稱其分別於九十一年八月一日、九十一年四、五月間
入住後，上訴人即未再施作，係由其自行僱工完成等語，即可採
信，堪認上訴人最後施作時間，就甲○○、乙○○、丁○○部分
，分別為九十一年八月一日、九十一年四、五月間，丙○○部分
為九十一年十二月二十日。按承攬人之報酬請求權，因二年間不
行使而消滅，民法第一百二十七條第七款定有明文。依系爭工程
合約書第五條第一項及合約附件所載，被上訴人之工程款除簽約
金外，共分九期支付，即上訴人完成各該期工程時，即得請求被
上訴人給付該期工程款，是上訴人主張應依工程合約第八條約定
，自其書面通知被上訴人辦理驗收及交屋時，系爭工程款請求權
始得行使云云，自無足取。又工程合約書第六條約定「工程期限
：乙方（即上訴人）應於整地完成基礎開挖日起算三百工作天內
取得使用執照，並於取得使用執照後一個月內完工交屋」，而合
約附件所載一至八期工程若未完成，根本無法申請取得使用執照
；可見上訴人至遲應於取得使用執照後一個月內全部完工交屋，
上訴人之其餘工程款請求權於該時起即得行使。系爭房屋使用執
照係分別於九十一年四月二十四日、同年五月十四日取得，計算
至上訴人起訴之九十四年一月三日止，已逾二年之時效期間。又
上訴人縱於取得使用執照後，施作追加部分之工程，惟就丙○○
部分，其自九十一年十二月二十日即停工，甲○○、乙○○、丁
○○部分，最後施工日分別係九十一年八月、九十一年四、五月
間，已如前述，上訴人亦應於該日起即得請求追加、變更之工程
款，距其提起本件訴訟時，亦已逾二年。上訴人雖主張就追加部
分得依不當得利規定請求被上訴人給付云云，惟按定作人在承攬
契約有效期間內，因承攬人所為工作致受利益，乃本於有效之承
攬契約而來，並非無法律上之原因，與不當得利之要件不符。查
工程合約第四、七條約定，實際工程總價以滴水線為準，俟完工
交屋時實際丈量，若增減在百分之一以內雙方同意不變更總價，
若超此限則依合約單價辦理追加減。變更材料及增減，甲方（即
被上訴人）應在該項工程施作前一個月提出並書面確定，變更之
部分依合約單價計算，如新增項目而無原合約可比照者，由雙方
另行議價於結算時辦理追加減。足見兩造就系爭工程如有追加工
程者，已預立於系爭工程合約內，為系爭工程合約之一部分，上
訴人如有施作追加工程，仍應依承攬關係請求，尚不得於該請求
權罹於時效後，另依不當得利規定請求。從而，上訴人請求被上
訴人分別給付上開工程款及其遲延利息，均非正當，應予駁回等
詞，為其判斷之基礎。
惟查依系爭合約書附件之請款表記載，被上訴人係按該附件所載
之工程進度，分九期付款，其中使用執照之取得，除丙○○部分
列為第八期外（見一審卷(一)四八頁），餘均列為第六期（見同上
卷八七、一一一、一四一頁）；另關於工程款部分，除於工程合
約書第四條記載總價外，同條後段並載明「實際工程給付總價俟
完工交屋時實際丈量計算，若增減在百分之一以內雙方同意不變
更總價，若超此限則依合約單價辦理追加減」等語，第七條亦有
工程變更、追加減時，於結算時辦理追加減之約定。可見兩造除
約定依工程進度付款外，並約定於完工實際丈量後或於結算時辦
理追加減。本件上訴人請求被上訴人給付工程款，所請求者究係
上述請款表所載之各期工程款，抑係因工程數量有追加減或因工
程變更，而依工程合約書第四條、第七條之約定請求，尚欠明瞭
。如屬請款表所載之各期工程款，則是否均屬使用執照取得前上
訴人即得請求之款項？倘係取得使用執照後始完成之工程，則上
訴人係於何時完成該期工程，而得請求付款？如係合約書第四條
或第七條所稱之款項，則於「完工交屋實際丈量」或「結算」前
，上訴人能否行使請求權？以上各疑點均有待原審調查、釐清，
乃原審未遑查明，徒憑前揭理由即謂系爭工程至遲應於取得使用
執照後一個月內全部完工交屋，上訴人之其餘工程款請求權於該
時起即得行使，其請求權已罹於二年時效云云，未免率斷。又上
訴人於取得使用執照後如曾繼續施工，繼而停工，何以自最後施
工日起即得請求系爭工程款，原審並未說明其理由，是其謂上訴
人就丙○○部分自九十一年十二月二十日即停工，甲○○、乙○
○、丁○○部分，最後施工日分別係九十一年八月、九十一年四
、五月間，應於該日起即得請求追加、變更之工程款云云，亦有
理由不備之違法。上訴論旨，指摘原判決不當，求予廢棄，非無
理由。
據上論結，本件上訴為有理由。依民事訴訟法第四百七十七條第
一項、第四百七十八條第二項，判決如主文。
中    華    民    國  九十七  年    八    月  二十八  日
                      最高法院民事第一庭
                          審判長法官  蕭  亨  國
                                法官  葉  勝  利
                                法官  高  孟  焄
                                法官  許  澍  林
                                法官  鄭  玉  山
      本件正本證明與原本無異
                                      書  記  官
中    華    民    國  九十七  年    九    月   十二   日
                                                      K


司法院資訊處製作；財團法人民間司法改革基金會備份。
